臺灣嘉義地方法院民事判決
108年度朴簡字第186號
原      告  蔡勝朝  
訴訟代理人  邱創典律師
            邱皇錡律師
            丁詠純律師
被      告  蔡明倫  
法定代理人  吳美昭  
兼
訴訟代理人  蔡天富  
被      告  蔡柯進  
訴訟代理人  蔡志明  
上列當事人間請求分割共有物事件，本院於民國110年5月4日言
詞辯論終結，判決如下：                        
    主      文
兩造共有之嘉義縣○○鎮○○○段○○○段000地號土地應予分割，分割
方法如嘉義縣朴子地政事務所複丈日期110年3月2日複丈成果圖
即乙案所示，代號甲部分面積133平方公尺分歸被告蔡明倫取得
，代號乙部分面積133平方公尺分歸原告所有，代號丙部分面積1
32平方公尺分歸被告蔡柯進所有，代號戊部分面積90平方公尺，
供作道路使用，分歸兩造共同取得，並按應有部分各3分之1之持
分比例保持共有。
訴訟費用由兩造按應有部分各3分之1之比例負擔。
　　事實及理由
壹、程序事項
    按不變更訴訟標的，而補充或更正事實上或法律上之陳述，
    非為訴之變更或追加，民事訴訟法第256條分別定有明文。
    經查，本件原告起訴時之訴之聲明第1項為：兩造共有之坐
    落嘉義縣○○鎮○○○段○○○段000地號土地（下稱系爭土地）准
    予分割（分割方法另於地政現況測量後補正）。嗣原告依據
    歷次複丈成果圖而就分割方案歷次為補充及更正，而於民國
    110年4月26日具狀變更訴之聲明第1項為：兩造共有之系爭
    土地准予分割，分割方法如嘉義縣朴子地政事務所複丈日期
    110年1月6日複丈成果圖所示（下稱甲案），甲部分面積99
    平方公尺、丁部分面積39平方公尺均分歸被告蔡明倫取得，
    乙部分面積138平方公尺分歸原告所有，丙部分面積137平方
    公尺分歸被告蔡柯進所有，戊部分（道路）通行面積75平方
    公尺，由兩造按原有持分比例保持共有。核原告所為之變更
    係就嘉義縣朴子地政事務所測量後為事實上之補充、更正，
    非屬訴之變更，揆諸前揭規定，應予准許。
貳、實體事項
一、原告主張略以：
（一）緣系爭土地係兩造各以持分均3分之1共有，因系爭土地使
      用目的並無不能分割亦無以契約定有不分割之期限，因兩
      造無法達成分割協議，爰提起本件訴訟。
（二）原告所提甲案之分割方案，係依兩造所有之建物位置而為
      分割，雖原告須拆除部分附圖代號C房屋，惟拆除後不損
      房屋結構安全。反觀被告蔡明倫所提分割方案係如嘉義縣
      朴子地政事務所複丈日期110年3月2日複丈成果圖所示（
      下稱乙案），除原告須拆除二層樓房鐵皮屋53平方公尺外
      ，其亦須拆除39平方公尺之平房，兩造之損失甚大，且依
      其分割方案，原告所取得之土地將使被告蔡柯進之大門無
      法出入，須另開鑿大門始得出入，亦造成損害，此有違分
      割土地應減少兩造之最小損害原則，故審酌兩造所提之分
      割方案，原告所提方案優於被告且較符合兩造之利益。
（三）被告蔡明倫一直主張南北向分割，但原告所提方案也尚符
      合南北向之分割，而且被告蔡明倫願意拆除丁部分，不能
      表示強求原告將現有建物拆除，且被告蔡明倫也承認原告
      之系爭建物仍有在使用，則為了維持符合現況之最佳利益
      ，應認原告所提之分割方案即甲案始為可採。且道路應該
      不是看面積，應該是看路寬，就被告所提方案，則無從識
      別道路寬度，依甲案應不致有被告所主張之疑慮等語。
（四）並聲明：1.兩造共有之系爭土地准予分割，分割方法如甲
      案所示，代號甲部分面積99平方公尺、代號丁部分面積39
      平方公尺分歸被告蔡明倫取得，代號乙部分面積138平方
      公尺分歸原告所有，代號丙部分面積137平方公尺分歸被
      告蔡柯進所有，代號戊部分面積75平方公尺，由兩造按原
      持分比例保持共有。2.訴訟費用由兩造按應有部分比例負
      擔。
二、被告則答辯以：
（一）被告蔡明倫略以：
    1.原告主張之甲案中之代號丁部份由被告蔡明倫分得，然甲
      案代號丁部份之門口係位於西側即編號丙部份，此部分屬
      甲案代號丙、丁對外通行必經道路，原告主張顯不妥適。
      系爭土地上之建物都未辦產權登記，請求分割共有物應消
      滅令人不愉快之共有物關係，成為獨立之所有權。被告主
      張乙案之分割方案，以三造建物均得獨立對外聯絡道路之
      方式為系爭土地分割，除可消弭共有複雜法律關係、更促
      進系爭土地之經濟利價值，乙案代號甲部分歸被告面積為
      133平方公尺，即可做無障礙設施，且被告蔡明倫之父母
      親均為身心障礙，使用有其必要性。被告蔡明倫願將甲案
      東側之丁部份建築物自行拆除並清空，反之原告將使用27
      年之鐵皮屋地上建築物自行拆除並清空，133平方公尺歸
      原告，另被告蔡柯進132平方公尺，雙方以金額補之1平方
      公尺，被告蔡明倫主張之乙案分割案不影響原告和被告蔡
      柯進之主建物即可繼續居住不影響日常生活，獨立產權後
      可各自出入道路、沒了共有物、就不會產生糾紛，是最有
      經濟價值又無爭議之最佳分割案。且被告蔡明倫所提乙案
      中代號戊部分道路有90平方公尺，可供救災、迴轉方便，
      無公安上之疑慮，較為可採。
　　2.同段300、300之5地號土地，由蔡姓家族四人共同協議南
      北分割為300、300之1、300之2、300之3及道路300之4地
      號土地。同屬蔡姓家族四人306地號土地也是南北分割為3
      00之5、300之6、300之7、300之8地號土地，懇請鈞院依
      當地民風習俗判決南北分割。
    3.原告屢提之分割方案不符合非都市土地使用管制規則第9
      條第2項規定，即乙種建築用地：建蔽率百分之60、容積
      率百分之240，如果採原告所提甲分割方案會有建蔽率、
      容積率問題，採被告之分割方案沒有建蔽率、容積率問題
      。
　　4.因原告北漂30幾年，購屋於桃園市○○區○○○街00號4樓有25
      年，不住嘉義已是事實，系爭土地上如附圖代號C部分之
      兩層鐵皮屋已有26年久，幾不具經濟價值，颱風來襲又有
      公共危險之慮，僅供原告之兄蔡天梗做為土木工程之會客
      室及儲藏室，且和主建物分開建造，拆除並不影響主建築
      之結構。
　  5.被告主張最佳分割方案應為乙案，由被告分得代號甲部分
      ，原告分得代號乙部分，被告蔡柯進分得代號丙部分，代
      號戊部份由兩造按原持分比例保持共有等語。並聲明：⑴
      原告之訴駁回。⑵訴訟費用由原告負擔。
（二）被告蔡柯進略以：
　　　原告及被告蔡明倫主張之甲案、乙案都可以通行，有留下
      一條路給我們走就好。雖然被告蔡明倫之乙案被告蔡柯進
      會走到代號乙部分之土地，但如果有通行問題之後再說，
      或者從後面開一個門等語。　　
三、得心證之理由：
（一）按各共有人，除法令另有規定外，得隨時請求分割共有物
      ，民法第823條第1項定有明文。原告主張系爭土地為兩造
      所共有，應有部分為各3分之1；系爭土地上之未辦保存登
      記之建物所在位置及面積如附圖嘉義縣朴子地政事務所複
      丈日期109年2月17日之複丈成果所示（見本院卷第285頁
      ），附圖代號A部分之三層樓房是被告蔡柯進所有，附圖
      代號C部分之二層樓房鐵皮、附圖代號D三層樓房部分均為
      原告所有，附圖代號B、E部分平房為被告蔡明倫所有；又
      兩造間就系爭土地並無不分割之協議，亦無依物之使用目
      的不能分割之情形，惟不能協議分割等情，有原告提出系
      爭土地之土地登記第三類謄本影本、本院勘驗筆錄在卷可
      佐（見本院卷第11、119頁），並為被告所不爭執，堪信
      原告之主張為真實。則原告請求法院裁判分割系爭土地，
      自無不合，應予准許。
（二）次按分割之方法不能協議決定，或於協議決定後因消滅時
      效完成經共有人拒絕履行者，法院得因任何共有人之請求
      ，命為下列之分配：一、以原物分配於各共有人。但各共
      有人均受原物之分配顯有困難者，得將原物分配於部分共
      有人。二、原物分配顯有困難時，得變賣共有物，以價金
      分配於各共有人；或以原物之一部分分配於各共有人，他
      部分變賣，以價金分配於各共有人。以原物為分配時，如
      共有人中有未受分配，或不能按其應有部分受分配者，得
      以金錢補償之；以原物為分配時，因共有人之利益或其他
      必要情形，得就共有物之一部分仍維持共有，民法第824
      條第2項、第3項、第4項分別定有明文。又按共有人因共
      有物分割之方法不能協議決定，而提起分割共有物之訴，
      應由法院斟酌共有物之性質、共有人之意願、全體共有人
      之利益、經濟效用等因素，秉持公平原則，而為適當之分
      配。經查，原告主張之甲案與被告蔡明倫所主張之乙案最
      大之歧異點在於是否應將系爭土地上如附圖代號B、E部分
      被告蔡明倫所有之平房，及附圖代號C部分原告所有之二
      層樓房鐵皮所坐落之土地位置，分由建物之事實上處分權
      人取得，以達建物事實上處分權人與土地所有權合一之結
      果。惟查：
　　1.以系爭土地之長遠使用利益觀點出發，考量系爭土地未來
      之開發及可利用性，倘妥善規劃分割，可提高系爭土地將
      來之經濟價值，倘若囿於目前建物之現狀及使用範圍而將
      系爭土地細分，或導致土地形狀難以利用或將來無法合法
      改建，實將減損土地之經濟價值。是以，原告主張之甲案
      係將系爭土地分為代號甲、乙、丙、丁、戊部分五塊，並
      主張代號甲、丁部分分由被告蔡明倫取得，然代號甲、丁
      部分分別位於系爭土地東側及西側，顯無從合併利用，且
      導致系爭土地細分，且甲案代號丁部分之面積僅39平方公
      尺，將來實難以改建以取得合法建物之地位，等同僅能繼
      續使用其上建物至不能使用為止，實不利於系爭土地將來
      之開發利用。況附圖代號E部分建物即原告主張甲案代號
      丁部分，被告蔡明倫已與坐落嘉義縣○○鎮○○○段○○○段0000
      0號土地之所有權人，於另案拆屋還地案件做成本院108年
      度簡上字第16號和解筆錄，同意於111年4月30日前拆除附
      圖代號E部分建物坐落於上開土地，面積9平方公尺之地上
      物，故被告蔡明倫於111年1月12日具狀表示願將附圖代號
      E部分建物自行拆除，此有上開和解筆錄影本及民事辯論
      意旨狀（陳報狀）在卷可佐（見本院卷第513、514、561
      頁）。是以，若將來被告蔡明倫將附圖代號E部分建物拆
      除，等同被告蔡明倫僅能就甲案代號丁部分作為空地使用
      ，對土地整體利用上實屬不利。
　　2.又參諸原告主張之甲案代號甲部分面積為99平方公尺，而
      附圖代號B部分建物面積為59平方公尺，是以，甲案代號
      甲部分土地是包括部分附圖代號F部分之空地，以及附圖
      代號C部分之建物面積約19平方公尺，則甲案代號甲部分
      土地上勢必坐落部分附圖代號C部分之二層樓房鐵皮建物
      ，而有拆除部分建物之必要，且需考量拆除後剩餘之建物
      是否有建築安全性之問題。再參諸附圖代號A、C（一樓部
      分）、D部分之建物，依原告自述為81年間所同時興建之
      未辦保存登記建物，並有被告提出之照片在卷可佐（見本
      院卷第458、461頁），參諸上開建物外牆均係貼用相同之
      外牆磁磚可證，則上開建物距今均已使用將近30年，雖附
      圖代號C部分之建物目前仍係由原告之胞兄使用中，然被
      告蔡明倫亦曾到庭表示同意讓原告繼續使用幾年等語（見
      本院卷第460頁），顯已足以讓附圖代號C部分之建物使用
      人充分使用及因應。
　　3.再者，如採行被告蔡明倫所主張之乙案，僅將系爭土地分
      為代號甲、乙、丙、戊部分四塊，雖乙案代號乙、丙部分
      之土地形狀仍非完全方正，然考量如附圖代號A、D部分之
      建物為81年間所同時興建，已如前述，將來亦極有可能同
      時改建，則於改建之時，乙案代號乙、丙部分之土地所有
      人即可協議是否申辦土地界址調整為面寬相同之長方形，
      以達雙方土地利用價值之最大化。
　　4.雖原告主張如採乙案，被告蔡柯進將面臨大門無法出入之
      問題云云。然此經被告蔡柯進之代理人到庭表示對於採行
      甲案、乙案都可以，如果有通行問題再說，或者從後面開
      一個門等語（見本院卷第559頁）。是以，尚無原告所述
      造成被告蔡柯進損失甚大之情形。
　　5.綜上所述，雖採行乙案，如附圖代號C部分之二層樓房鐵
      皮建物將來可能面臨拆除之結果，然縱然採行甲案，如附
      圖代號C部分建物仍須拆除部分建物，故就此部分之不利
      益，甲案並非顯然優於乙案。況如囿於目前建物所在位置
      導致系爭土地細分及形狀難以利用，實將犧牲系爭土地未
      來開發利用之可能性，而不利於系爭土地整體經濟價值，
      故參諸兩造共有人之意願、全體共有人之利益、系爭土地
      經濟效用等因素，採行被告所提出之乙案，應屬公允、適
      當之分割方案。
四、綜上所述，系爭土地依其使用目的並非不能分割，共有人間
    亦無不能分割之約定，然迄今未能協議分割，本院審酌系爭
    土地之現有使用狀況、分割後的經濟效用及整體利用價值、
    全體共有人之利益等一切情狀，堪認乙案所示之分割方案係
    適當、公允之分割方法，爰裁判分割如主文第1項所示。
五、按因共有物分割、經界或其他性質上類似之事件涉訟，由敗
    訴當事人負擔訴訟費用顯失公平者，法院得酌量情形，命勝
    訴之當事人負擔其一部，民事訴訟法第80條之1定有明文。
    本件兩造係因是否分割系爭土地無法達成協議而涉訟，但各
    自所為之行為均為維護自身權益，亦為伸張或防衛權利所必
    要，揆諸前揭說明，本件就分割系爭土地所生之訴訟費用應
    由兩造按應有部分各3分之1之比例負擔之，爰判決如主文第
    2項所示。
六、訴訟費用負擔之依據：民事訴訟法第80條之1。　　
中　　華　　民　　國　　110 　年　　5 　　月　　19 　 日
                  臺灣嘉義地方法院朴子簡易庭
                                  法　官　陳寶貴
以上正本係照原本作成。
如對本判決上訴，須於判決送達後20日內向本庭（嘉義市○○路
000○0號）提出上訴狀（均須按他造當事人之人數附繕本）。如
委任律師提起上訴者，應一併繳納上訴審裁判費。
中　　華　　民　　國　　110 　年　　5 　　月　　19　　日
                                  書記官  江靜盈